臺灣雲林地方法院刑事判決　　　　　　　　　　　　　　九十年度簡上字第九四號
　　上　訴　人
　　即　被　告　甲○○
　　選任辯護人　林永頌
右列上訴人即被告因過失致死案件，不服本院北港簡易庭九十年度港簡字第一六二號
中華民國九十年十月十六日第一審簡易判決（聲請簡易判決處刑案號：臺灣雲林地方
法院檢察署九十年度偵字第三八一五號）提起上訴，本院管轄第二審之合議庭認應依
通常訴訟程序審理，逕為第一審判決如左：
    主  文
原判決撤銷。
甲○○無罪。
    理  由
一、聲請意旨：被告甲○○係萬有紙廠股份有限公司（簡稱萬有公司）之負責人，為
    勞工安全衛生法第二條第一項所稱之雇主，亦為從事業務之人，雇用被害人施金
    到於民國九十年五月十九日下午三時四十五分許，在雲林縣北港鎮○○路二六五
    號萬有公司抄造廠維修機械時，原應注意雇主應有防止機械、器具、設備等引起
    危害之符合標準必要安全衛生設備，且雇主對於工作場所有物體飛落之虞者，應
    設置防止物體飛落之設備，並供給安全帽等防護具，供勞工戴用。竟疏未為上開
    設備設置，致施金到於該廠三Ｐ壓水下轆更換作業，從事吊移集水槽作業時，遭
    集水槽飛落壓傷頭部，受有頭蓋內出血傷害，送醫不治死亡之職業災害。案經雲
    林縣警察局北港分局報由臺灣嘉義地方法院檢察署檢察官相驗後移由臺灣雲林地
    方法院檢察署檢察官聲請簡易判決處刑。
二、按犯罪事實應依證據認定之，無證據不得推定其犯罪事實，又不能證明被告犯罪
    者，應諭知無罪之判決，刑事訴訟法第一百五十四條及同法第三百零一條第一項
    定有明文。本件公訴人認被告甲○○涉及勞工安全衛生法第三十一條第一項及刑
    法第二百七十六條第二項之業務過失致人於死罪嫌，係以被害人施金到為被告所
    雇用之勞工，被告為雇主對於公司抄造廠維修機械應注意提供防止機械、器具、
    設備等引起危害之符合標準必要安全衛生設備，且對於工作場所有物體飛落之虞
    者，應設置防止物體飛落之設備，並供給安全帽等防護具，供勞工戴用。竟疏未
    為上開設備設置，致被害人於該廠三Ｐ壓水下轆更換作業，從事吊移集水槽作業
    時，遭集水槽飛落壓傷頭部，受有頭蓋內出血傷害，送醫不治死亡之職業災害。
    因認被告就本件職業災害死亡事件，應負勞工安全衛生法及刑法上之業務過失致
    死罪，並提出行政院勞工委員會中區勞動檢查所九十年八月十七日台九十勞中檢
    製字第一０一０四九六號函附職業災害檢查報告書為證。又被害人因本件職業災
    害導致頭蓋內出血傷害不治死亡之事實，亦據公訴人督同法醫師相驗屬實，製有
    勘驗筆錄、相驗屍體證明書及驗斷書附卷可稽，固非無見。
三、被告甲○○對於本件被害人施金到於該廠三Ｐ壓水下轆更換作業，從事吊移集水
    槽作業時，遭集水槽傾斜壓傷頭部，受有頭蓋內出血傷害不治死亡之職業災害固
    不否認，但否認犯罪，答辯意旨主要以：本件職業災害之發生在於集水槽之傾斜
    而非飛落，而公司確已提供安全帽給被害人，事故發生時被害人並非從事清潔工
    作，卻將安全帽取下將頭部伸入集水槽下方清理油污，因此災害之發生原因，係
    被害人個人疏於警覺之過失所致，被告並無過失，故行政院勞工委員會中區勞動
    檢查所之職業災害檢查報告書，以本件職業災害原因係因集水槽之飛落，公司並
    未提供安全帽給被害人，顯然有誤，另行政院勞工委員會中區勞動檢查所於檢送
    職業災害檢查報告書前，與行政院勞工委員會往來之文件中，並未提到被告有何
    責任之歸屬，卻又與檢送該檢查報告書中指摘被告違反勞工法令，亦有不合等語
    。
四、經查：
    （一）本件萬有公司抄造廠從事三Ｐ壓水下轆更換作業，係因壓水下轆故障須予
          更換，因此為吊離壓水下轆，必須先以起重機吊開壓水上轆，然後再固定
          集水槽而予下放，始能順利吊移壓水下轆，此為被告所承認之事實，復據
          證人丁○○、丙○○、戊○○於本院證實，並經本院受命法官到現場勘驗
          無誤，製有勘驗筆錄一紙在卷可稽，而當時係由丁○○、丙○○（改名為
          陳和興）、戊○○與被害人四人一組負責操作，其操作過程，據證人陳連
          彰、丙○○、戊○○之證述，係以天車繫住集水槽西側中央後，由領班陳
          連彰操作起重機直到集水槽西側操作側及傳動側（入口處）之插銷鬆動，
          由組員丙○○拔除操作側插銷，由組員戊○○拔除傳動側插銷，然後由陳
          連彰取鏈吊輪固定吊移集水槽東側北邊操作側，再由丙○○拔除北邊操作
          側之插銷，當丁○○再取鏈吊輪欲固定吊移集水槽東側南邊傳動側（出口
          處）時，該處插銷卻發生鬆動，以致集水槽因而傾斜，壓到正在傳動側入
          口處邊將頭部伸入集水槽下方清理油污之被害人頭部。依其操作方式及目
          的，應屬「裝卸」機械作業之列，而本件所以發生災害之原因，係由於集
          水槽之傾斜所致，並非出於機械、器具、設備本身危害或其飛落所致，公
          訴人及職業災害檢查報告對此均有誤解。惟本件依勞工安全衛生法第五條
          第一項第四款所定應有防止裝卸作業中所引起危害之符合標準之必要安全
          衛生設備之規定，雇主仍負提供及訓練之義務，此義務應不得由雇主自行
          、任意轉嫁於他人。況且丁○○等人此項之操作作業、方式，係根據陳連
          彰自己多年經驗所知而為，並非根據公司之平日教育訓練，公司平常對員
          工之訓練，亦僅限於操作時員工要帶安全帽、穿安全鞋，操作時不能進入
          內側而已，業據丁○○證實在卷，其更證述：壓水下轆更換作業之講習，
          係在本件事故發生後始辦理者等語。另依被告所提之萬有公司員工安全衛
          生教育訓練教材等資料，並無「裝卸」機械作業相關之課程，有該等資料
          在卷可稽，甚至萬有公司係在本件災害發生之後，始於行政院勞工委員會
          中區勞動檢查所要求下，增訂壓水轆更換作業安全衛生工作守則，並報經
          備查，有萬有公司九十年九月三日萬紙總字第九００九００一號函及行政
          院勞工委員會中區勞動檢查所九十年九月十三日台九十勞中檢製字第一０
          一二八三七號各一紙在卷可證，再依其增訂之壓水轆更換作業安全衛生工
          作守則，其安全作業工作標準規定在作業中須確實量測壓水轆之中心點位
          置，否則兩側重量不同，吊昇時會發生壓水轆傾斜情形，嚴重時可能發生
          滑落，而依其附圖所示，其懸吊改以吊勾集水槽兩側四點為之，有該安全
          作業工作標準及其附圖各一紙附於相驗卷可證，足認丁○○等人上示之操
          作作業及方式為錯誤。萬有公司不但在本件三Ｐ壓水下轆更換作業中，未
          設有防止裝卸作業中所引起危害之符合標準之必要安全衛生設備，更無對
          更換作業之員工加以訓練，故縱使被害人擅自取下安全帽，將頭部伸入集
          水槽下方清理油污，疏於警覺，若是公司事先加以講習、訓練，應不至使
          其等因作業方式錯誤，以致集水槽發生傾斜，如公司在三Ｐ壓水下轆更換
          作業中，設有防止裝卸作業中所引起危害之符合標準之必要安全衛生設備
          ，被害人亦不至於因此傾斜而死亡，雇主自不能因被害人個人疏於警覺之
          行為而解免其責。
    （二）惟按勞工安全衛生法所謂之「雇主」，依同法第二條第二項之規定，係指
          「事業主」或「事業之經營負責人」而言，換言之其負責人應指實際經營
          者。又勞工安全衛生法第三十一條第二項之兩罰規定，僅規定法人之負責
          人，並未明定為法人之代表人，況現代大企業組織體，所有者與管理者已
          分離，在企業組織規模愈大，企業管理愈複雜之情況下，企業代表人欲直
          接管理其所投資之企業漸成為不可能，因此往往雇用專業人員管理，是該
          企業體須要那些安全衛生設施，以實際管理該企業體，如廠長、經理人等
          最為熟悉，其有違反勞工安全衛生法第五條之規定者，自應以實際負責人
          為處罰對象。因此，本件被害人為萬有公司所雇用之勞工，並非被告個人
          所雇用者，此經證人丁○○於偵查中證實，並有被害人薪資表、萬有公司
          人事資料卡各一紙在卷可佐。雖被告為萬有公司之董事長，為法人之代表
          人，但其公司人事任用，解僱，報經總經理核准即可，業據被告供述在卷
          ，而且萬有公司組織分設總經理、資材部、公用廠、生產部、業務部、財
          務部、工安課、電腦課、採購課、環保課，分層負責業務，有該公司組織
          系統表一紙在卷可憑，因此其事業之經營負責人理應為總經理許清俊，而
          非被告，依上開說明，本件導致該公司雇用之被害人之職業災害，負勞工
          安全衛生法上之雇主責任，為總經理許清俊，尚與本件被告無涉，自不得
          以勞工安全衛生法對於「雇主」所科之刑罰相繩。又主管本件三Ｐ壓水下
          轆更換作業之部門，歸該公司之機械課所掌，機械課課長為乙○○，有機
          械課組織編制表一紙在卷可證，並經證人乙○○、丁○○證實在卷，依上
          示說明，有違反勞工安全衛生法第五條之規定者，其兩罰規定，應以實際
          負責人為處罰對象，自由機械課課長為乙○○負責，而非被告，仍自不得
          以勞工安全衛生法對於「法人負責人」所科之刑罰相繩。
    （三）又刑法上之業務過失致人於死罪，性質上係屬過失不作為犯，其構成要件
          須行為人有業務上之作為義務為前提，本件三Ｐ壓水下轆更換作業之部門
          ，既為萬有公司之機械課所掌之業務，非被告所執行之業務，即非被告基
          於其社會地位繼續反覆所執行之事務，或為完成此一業務所附隨之準備工
          作與輔助事務，自與其董事長之職位或事務，無直接或間接之關係，不能
          令其負業務上過失責任，而且審酌刑法二百七十六條第二項之業務過失致
          死罪，法定最重本刑為有期徒刑五年，而勞工安全衛生法第三十一條第一
          項規定：雇主因違反同法第五條之故意作為義務所致之死亡災害，法定最
          重本刑則為三年有期徒刑，兩相比較結果，顯以刑法業務過失致死罪刑度
          較重，衡諸刑罰之輕重與違法性之程度均成正比，而違法性之程度則與注
          義義務之高低成正比，即違反高度注意義務者，違法性程度較高，刑度亦
          隨之而重，故由勞工安全衛生法有關雇主作為義務違反所致之死亡災害，
          法定刑度猶低於刑法上業務過失致死之刑度，可見雇主之作為義務猷低於
          從事業務之人之業務上注意義務。從而被告非勞工安全衛生法上之雇主或
          應負責之法人負責人，依法已不負較低度之勞工安全衛生法第五條之作為
          義務，舉輕以明重，顯難苛責被告負有較高度之刑法上業務注意義務，換
          言之難認被告就本件死亡災害之發生，有應注意義務之違反之業務上過失
          存在，自亦不得以刑法上之業務過失致人於死罪相繩。
    （四）此外，復查無其他積極證據足認被告有公訴人所指之犯行，爰依法諭知無
          罪之判決。
五、原審未予詳察，遽以論處被告違反勞工安全衛生法及業務過失致死罪刑，尚嫌速
    斷，被告上訴意旨謂其並未構成犯罪，原審未諭知無罪判決為不當，自有理由，
    應由本院合議庭將原判決撤銷，另為無罪之諭知。又本案既於審理後，認應為無
    罪之諭知，足認檢察官之聲請簡易判決處刑顯不適當，具有刑事訴訟法第四百五
    十一條之一第四項但書所列不得以簡易判決處刑情形之一，依同法第四百五十二
    條規定應適用通常程序審判之，自應由本院合議庭依通常程序將原判決撤銷而逕
    為第一審判決。至於本件應負刑事責任之相關人等，應由檢察官另行偵查起訴，
    附此敘明。
據上論斷，應依刑事訴訟法第四百五十二條、第四百五十五條之一第一項、第三項、
第三百六十九條第一項前段、第三百六十四條、第三百零一條第一項，判決如主文。
本案經檢察官謝奇孟到庭執行職務。
中      華      民      國      九十一    年    五    月      十六      日
                                臺灣雲林地方法刑事第二庭
                    審判長法  官  紀  文  勝
                                          法  官  黃  玉  清
                                          法  官  吳  褔  森
右正本證明與原本無異。
                                          書記書  李  松  坤
中      華      民      國      九十一    年    五    月      十六      日
如不服本判決，應於判決送達後十日內向本院提出上訴狀（應附繕本）。「切勿逕送
上級法院」。
告訴人或被害人對於判決如有不服具備理由請求檢察官上訴者，其上訴期間之計算係
以檢察官收受判決正本之日期為準。
